臺灣士林地方法院刑事判決　　　　　　　　　　　　　　　九十年度交訴字第六號
　　公　訴　人　臺灣士林地方法院檢察署檢察官
　　被　　　告　丁○○
　　　　　　　　歐宗倫
右列被告因業務過失致死案件，經檢察官提起公訴（八十九年度偵字第六八○一號）
，本院判決如左：
    主  文
丁○○無罪。
    理  由
一、公訴意旨略以：被告丁○○係臺北縣「萬益通運有限公司」（下簡稱萬益公司）
    之營業大貨車司機，為從事業務之人，於民國八十九年二月十六日下午六時三十
    八分許，駕駛車牌號碼ＦＨ─三二八號營大貨車，沿臺北縣淡水鎮○○路第二車
    道，由臺北往淡水方向行駛，行至臺北縣淡水鎮○○路一○三號前，本應注意汽
    車行進中，駕駛人應注意車前狀況，隨時採取必要安全措施，而依當時情形又無
    不能注意之情事，竟疏未注意，適有郭芬茹所騎乘之車牌號碼ＢＡＷ—九○○號
    重機車行至上述地點時，因受其行向右側不明車輛由機慢車道變換車道進入外側
    車道偏左行駛之影響，發生擦撞，致郭芬茹及機車失控向左摔倒路上，而遭左後
    中線車道，由丁○○所駕駛，未採取安全閃避措施之前開營大貨車輾壓。郭芬茹
    經送臺北縣淡水馬偕醫院急救，延至同年月十七日上午八時四十五分許，仍因下
    腹部嚴重外傷，骨盆骨折出血，造成休克死亡。因認被告涉有刑法二百七十六條
    第二項之業務過失致死罪嫌。
二、本件公訴人認被告丁○○涉有右揭犯行，無非係以告訴人即被害人郭芬茹父母乙
    ○○、丙○○之指訴、道路交通事故調查報告表、現場及車輛照片數幀，以及法
    務部法醫研究所鑑定書指出：死者郭芬茹除翻開書本式骨折外，恥骨及坐骨皆有
    粉碎性骨折，腹部及骻部也有大範圍瘀傷，與重型車輛輾壓傷不相違背，足夠的
    輪寬恰足以支持傷害係由被告之車輛所造成，本件死者之傷應係慢速重型車輛輾
    壓造成之唯一可能原因，另臺灣省車輛行車事故覆議鑑定委員會函亦指出本件車
    禍之發生，以行於被告大貨車右前方之死者機車，因與其右側小型車之不明互動
    狀況而左傾倒地，死者郭芬茹順勢摔至被告大貨車右側車輪行進軌跡上，致被碾
    壓之可能性較大，此種肇事狀況固屬突然，惟以當時交通擁擠車行緩慢之情況，
    被告若能充分注意車前狀況，於其右前方危險跡象初現之際，及時採取適當預防
    措施，或可減免本案危害結果之發生等語，為其主要論據。
三、訊據被告丁○○堅決否認其有過失致死之犯行，辯稱：車禍發生當時，伊正從臺
    北往淡水方向行駛於中線車道，途經捷運竹圍站前民族路口停等紅燈，俟綠燈亮
    起步往前行，過十字路口時發現右前方外側車道有一輛黑色轎車因前方有車輛停
    放欲往內切入中線車道，因此伊便稍微往內側車道偏以閃避該車，超過該黑色轎
    車後，自後視鏡看到一部機車倒地，而該部黑色轎車已駛離，始停下車查看，伊
    並無撞及或輾壓被害人，應無過失等語。辯護人並以：內政部刑事警察局鑑定報
    告顯示死者郭芬茹騎乘機車之刮痕與被告所駕駛之營大貨車輪胎並無任何關聯性
    ，足見被告並未碰撞被害人之機車，而被告所駕駛之營大貨車右後四輪經鑑驗亦
    無任何血跡反應，且倘係被告大貨車輾壓死者致死，以被告貨車輪胎近八十公分
    （每輪寬三十六公分，二輪合計七十二公分，加上中距八公分，合計為八十公分
    ）之寬度，何以僅造成死者骨盆骨折、左腹股溝、右手撕裂傷，頭部、胸部或其
    他部位均無外傷或骨折，參以死者與機車平躺之位置幾與車道線平行，益徵郭芬
    茹之死亡非被告大貨車輾壓所致等語，資為辯護。
四、按犯罪事實應依證據認定之，無證據不得推定其犯罪事實。又不能證明被告犯罪
    者，應諭知無罪之判決，刑事訴訟法第一百五十四條第三百零一條第一項分別定
    有明文。另按事實之認定，應憑證據，如未能發現相當證據，或證據不足以證明
    ，自不能以推測或擬制之方法，為裁判基礎；且認定事實所憑之證據，其為訴訟
    上之證明，須達於通常一般之人均不致有所懷疑而得確信者，始得據為有罪之認
    定，倘其證明尚未達到此一程度，而有合理懷疑存在時，尚難為有罪之認定基礎
    ；苟積極之證據不足以為被告事實之認定，即應為被告有利之認定，更不必有何
    有利之證據，最高法院三十年上字第八一六號、四十年臺上字第八六號判例、七
    十六年台上字第四九八六號判例，分別著有明文，可供參酌。又按刑法上之過失
    犯，應以行為人對於構成犯罪之事實，按其情節應注意並能注意而不注意者，始
    能成立，刑法第十四條第一項亦定有明文。易言之，如行為人已盡其注意義務或
    無從注意，而不免於發生法益受害情形，仍不應令負過失責任。
五、經查：
  (一)本件車禍發生後，被害人郭芬茹係橫斜躺於第二車道內稍偏右，頭部朝後稍偏內
    側，腿往前稍邊外側，所騎乘之車牌號碼ＢＡＷ—九○○重機車則往左倒於第二
    車道與第三車道分隔線上，車頭稍偏外側，車尾稍偏內側，現場路面並無血跡亦
    無移動等情，已據證人即事故發生後至現場處理之前臺北縣警察局淡水分局警員
    甲○○證述屬實（參見本院九十年二月二十七日勘驗筆錄），並有卷附警製道路
    交通事故調查報告表一份及現場照片三幀附卷可稽，可見事故發生當時被害人確
    係陳屍該處無誤。而被害人郭芬茹受傷部位集中於下腹骨盆，骨盆由原半闔書本
    之形狀，成完全翻開狀，薦骨、恥骨與坐骨分枝都發生骨折，骨盆腔壁肌肉組織
    有嚴重外傷瘀血，膀胱破裂，合併尿道及會陰部損傷，左大腿深撕裂傷，腹部挫
    傷，表皮除瘀傷及一處撕裂傷外，未發現其他模式傷口，而致死原因為下腹部嚴
    重外傷，骨折出血，造成休克死亡，有臺灣士林地方法院檢察署驗斷書、死亡證
    明書、馬偕紀念醫院甲種診斷證明書及法務部法醫研究所法醫所醫鑑字第○八
    四一號鑑定書各一份在卷可佐。至被告辯以其所駕駛之營大貨車車後輪寬約八十
    公分，如被害人係伊車所輾壓，不致僅造成如此之傷勢乙節，查前揭法醫研究所
    鑑定書即指出：造成被害人傷害之原因，可能為慢速車輛輾過死者骨盆部，因瞬
    間動量的巨變，所以未在體表形成嚴重傷勢，而重量漸增直到壓力超過骨盆強度
    時，便發生骨盆骨折，且檢察官以該鑑定書所指「慢速車輛」是否包括被告所駕
    駛之營業大貨車乙事，函詢法醫研究所，該所函覆表示：被告所駕駛之大貨車確
    定可以造成死者骨盆部之翻開書本式骨折，有該所八十九年十月二十六日法醫所
    八九理字第一九六六號函一份在卷足憑。另骨盆所謂翻開書本式骨折，是位於薦
    髂關節附近雙側對稱之骨折，要造成此型態之骨折，需對稱施壓於兩側腸骨脊，
    一般的墜落單側撞擊時不會造成此型態骨折，薦髂關節因負責承受全身之重量，
    是全身最強大的關節，一般跌落或撞擊力量，也無法造成此型態骨折；被害人除
    翻開書本式骨折外，恥骨及坐股皆有粉碎性骨折，腹部及骻部也有大範圍瘀傷與
    重型車輛碾壓傷不相違背；足夠的輪寬恰足以支持傷害由該車所造成，輪幅狹窄
    時除非沿兩側腸骨脊連線輾過，否則無法同時對稱施壓於兩側腸骨脊，以本案案
    情而言，慢速重型車輛輾壓為該傷之唯一可能原因，亦有該所九十年五月八日法
    醫所九○理字第○八四六號函一份附卷足參。而一般而言，重型車輛輾壓身體，
    隨著輪胎貼緊身體表面前進輾壓過程中，身體方向可能因摩擦等因素而轉變，且
    被害人既往左傾倒，依常理而言，如非外力介入，豈有可能平躺於路面而與機車
    方向平行？另參以卷附解剖相驗照片顯示，被害人左大腿外側上方延伸至臀部及
    右大腿內側上方向後延伸等處，均有大面積瘀青，兩側腹股溝亦有擠壓性瘀青痕
    ，而被告所駕駛之營大貨車確實行駛於第二車道內，前輪無明顯偏移，其右側前
    後車輪軌跡向後延伸，適可通過被害人身體躺臥處，足認被害人倒地後確為被告
    所駕駛之營大貨車輾壓過因而致死，臺灣省車輛型車事故覆議鑑定委員會，亦同
    此認定，有該會九十一年二月二十一日府覆議字第八九○六九六號函一份在卷可
    按。而被告所駕駛之營大貨車事故發生後，雖經拆卸該車右後四輪送請臺北縣警
    察局刑警隊鑑識組鑑定，結果該四輪胎內、外側胎壁及胎面以四甲基聯苯胺世紀
    檢測，均呈陰性反應（無血跡反應），有該局八十九年三月六日八九北警刑字第
    一五一四號函在卷可參，惟經本院履勘事發地點便利超商所攝監視錄影帶，發現
    該路段第二車道被害人倒地後至被告停車止，僅有被告車輛經過，除有該監視錄
    影帶扣案可稽外，並有內政部警政署刑事警察局九十年十一月十三日刑鑑字第
    二一一八三二號函檢送該錄影帶分秒分格製成之照片四十八幀在卷可證，參以被
    害人事故發生時穿著雨衣，所受傷害復集中於下腹部，縱有出血，亦因雨衣阻隔
    而未向外噴濺，致被告所駕駛營大貨車輪胎未能檢出血跡反應，此與事理並無不
    符，不能因未檢出輪胎有血跡反應，即反推被害人絕非被告所駕駛之營大貨車所
    輾壓致死。綜上，被告所辯其車並未輾壓被害人云云，尚非可採，公訴意旨認定
    被害人係遭被告所駕駛之營大貨車輾壓致死，洵屬有據。
  (二)如前所述，被害人固為被告所駕駛之營大貨車輾壓致死，惟被告是否因此即應負
    過失之責？亦即被告對於該結果之發生有無防止之能力，是否應注意，並能注意
    ，而疏未注意？公訴人固認被告未注意車前狀況，即時採取適當預防措施，致遭
    被告所駕營大貨車輾壓致死，惟對於被害人究係何種原因、方式進入被告車輪下
    遭輾及？有無遭被告車輛撞及？係跌倒於營大貨車前方，由該車前、後輪接續輾
    壓，抑或跌落於該車前、後輪之間，被後輪輾壓？公訴意旨均未敘明，其援引上
    揭臺灣省車輛行車事故覆議鑑定委員會九十一年二月二十一日府覆議字第八九○
    六九六號函指出：「‧‧‧以當時交通擁擠車行緩慢之情況，顏君若能充分注意
    車前狀況，於其右前方危險跡象初現之際，即時採取適當預防措施，或可減免本
    案危害結果發生。」等語，遽認被告應負過失之責，已嫌速斷。經查：
    1.本件被告應否負過失之責，首應探討被害人機車究係如何倒地始為被告車輛輾
      及？其倒地是否為被告車輛所造成？查臺灣省臺北縣區車輛行車事故鑑定委員
      會鑑定意見指出：被害人郭芬茹所駕駛之重機車並無明顯之撞擊痕跡，無法據
      以鑑定撞擊情形，惟可排除直接遭營大貨車追撞之可能，此有該會八十九年三
      月三十一日北鑑字第八九二四二號函一份附卷可考，且徵以上揭監視錄影帶及
      分秒分格照片顯示，被告係行駛於第二車道，被害人行駛於第三車道，應非被
      告營大貨車追撞被害人機車致其倒地甚明。雖上開鑑定意見復指出：被害人機
      車向左傾倒而與行駛於左側中線車道之被告駕駛之營大貨車發生『碰撞』，臺
      灣省車輛行車事故覆議鑑定委員會原覆議意見亦同此認定，亦有該會八十九年
      八月二十二日府覆議字第八九○六九六號函一份在卷可參，然被告所駕駛之前
      開營大貨車右側前、中、後輪胎之採樣（分別編號為１、２、３），與被害人
      重機車左側刮痕之採樣（分別編號為４、５、６），經送內政部警政署刑事警
      察局鑑驗結果：編號４、５外來黑色不明物質與編號１、２、３輪胎不相似；
      編號６外來黑色不明物質雖檢出異戊二烯成分，所獲數據不全，無法確切研判
      其與編號１、２、３輪胎之關連性，有該局八十九年九月六日行鑑字第五七一
      四四號鑑驗通知書一份附卷可憑，徵以前揭臺灣省車輛行車事故覆議鑑定委員
      會九十一年二月二十一日府覆議字第八九○六九六號函指出：「二、被害者家
      屬會勘時所指機車後輪左側葉子板上可疑擦痕，依表面觀察其擦及壓力輕微甚
      至未刮傷漆面，應非堅硬或表面寬大之物體接觸形成。如懷疑為大貨車輪胎所
      致，以其輪胎高度及表面寬大之形狀與轉動方向，該可疑擦痕之形態、走向等
      均難吻合；本項經刑事警察局鑑驗結果，亦認為兩者物質結構並不相似。此外
      於大貨車右側面及前後尚未能明確找出可能造成該擦痕之物體。」等語，益見
      被告所駕駛之營大貨車與被害人重機車並無擦撞之情事，且觀諸上開監視錄影
      帶復未顯示被害人機車遭被告營大貨車所追撞之情，告訴人乙○○、丙○○所
      指被害人郭芬茹係遭被告所駕駛營大貨車自後追撞云云，應非事實。再者，觀
      之前揭現場照片、監視錄影帶及分秒分格照片顯示，本件事故發生時，適值下
      班交通尖峰時刻，車多擁擠，行速緩慢，被害人機車右前方有三輛小型車魚貫
      而行，機車位於該三輛小型車左後方，機車係向左傾倒於中、外車道分道線上
      ，且機車前輪下方靠近中、外車道線處留有刮地痕，被害人倒於機車左側，參
      酌現場單向三線快車道，慢車道及外側快車道有併排停車等情形，被害人機車
      行駛於外側車道，倒地前前方恰有三部自小客車接連暫停等情研判，被害人機
      車可能受其行向自小客車變換車道切入中線車道時偏左行駛之影響，為閃避或
      超越前方車輛而左偏，機車把手或身體與該車發生輕微擦撞或緊急閃避失控而
      向左傾倒，前揭臺灣省臺北縣區車輛行車事故鑑定委員會、臺灣省車輛行車事
      故覆議鑑定委員會之鑑定意見，與此大致相符，足見死者郭芬茹所騎乘機車係
      因與前方三輛小型車不明互動原因而向左跌倒於地，與被告並無關係。
    2.依前述，被害人機車確係因與其他車輛擦撞或不明互動原因，自行向左跌倒後
      ，遭被告所駕駛之營大貨車輾壓致死，則被告應否因此負過失之責？亦即被告
      能否即時反應煞避？查被告供陳當時車速約每小時二十公里，參諸上開監視錄
      影帶顯示本件事故發生當時為交通尖峰時段，道路上車輛眾多擁擠、車流量甚
      大等情以觀，被告所供車速應可採信，則被告車輛每秒行進距離約為五‧五六
      公尺，按駕駛人之一般平均反應力，為四分之三秒，故反應距離為四‧一六公
      尺（5.56×３/4＝4.16），事故發生地為柏油路面、路面濕潤（道路交通事故
      調查報告表記載為乾燥有誤）無缺陷，有前揭現場照片可按，參照前司法行政
      部六十二年五月九日（62）函行決字第四六四號函轉交通部安全督導會訂五四
      教導登（62）字第二三二號函所附之「一般公路汽車煞車距離、行車速度對照
      表」，推算其煞車距離約為二‧四公尺。而觀諸卷附現場照片，被害人機車踏
      板下方近處之地面，有一小段短促刮地痕，可見機車失控後倒地位置即在該處
      ，易言之，即倒地後未繼續擦地滑行，核與監視錄影帶所顯示之機車大燈光點
      倒地情形大致相符，因此，被告至少應有七‧九六公尺（5.56＋2.4＝7.96）
      距離方能將車煞停。然因本院多次勘驗監視錄影帶，並委請內政部刑事警察局
      製作分秒分格照片，結果均僅能顯示被害人機車倒地時（八十九年二月十六日
      下午六時三十八分二十四秒許），被告所駕駛之營大貨車車燈光點位於被害人
      機車左方，但無法分辨其前後相關位置及距離，則被害人郭芬茹究竟跌倒於被
      告所駕駛之大貨車前或右車側？距離多遠？均不得而知，茲假設可能情況分述
      如後：
      (1)如被害人係跌倒於被告所駕駛之營大貨車右前方，致遭輾斃，其距離倘有
        七‧九七公尺以上，則被告即有足夠之反應距離，自能注意車前狀況，採取
        必要之安全措施，以避免本件車禍之發生。然若距離係在七‧九七公尺以
        下，則縱使被告發現此一狀況，亦無充足之距離為煞車動作，以即時反應避
        免此一不幸之發生，且被告供陳發現該部自小客車欲切入其車道時，距其車
        右前方約十台尺（約三‧○三公尺），準此，前開臺灣省車輛行車事故覆議
        鑑定委員會九十一年二月二十一日府覆議字第八九○六九六號函一、(三)所指
        ：「‧‧‧參酌顏君於警檢訊所稱情節，本案危險狀況應係於其右前方發生
        ，事端初現之際，顏君應非不能察覺。」云云，尚有未洽。
      (2)如被害人係倒地於被告所駕駛之營大貨車右車側，致遭被告車輛右後輪輾壓
        ，惟查被告停車時確實左偏於內側第一車道，有卷附照片六幀及交通事故調
        查報告表一份在卷可稽，而觀諸扣案監視錄影帶顯示事故發生當時，車流量
        甚大，被告左方內側第一車道，許多車輛接續前進，是被告所能閃避之空間
        ，亦屬有限，且被告既已將車身偏向內側第一車道，足見被告非無事前閃避
        之措施。職是，則任何人遇此一突發狀況，均無法即時反應以避免危險之發
        生，被告自無過失可言。
      依上開分析以觀，如係(1)之情形，被告固有即時採取必要安全措施之義務，
      惟此經科學鑑驗監視錄影帶，因夜間燈光昏暗、攝影角度及反光等不利因素，
      致未能證明此一事實，且尚有可能係(1)、(2)二種被告不負任何過失責任之情
      況，本件依公訴人所舉之證據尚無法達於通常一般之人均不致有所合理懷疑而
      得確信被告犯罪之情狀。
    3.至臺灣省車輛行車事故覆議鑑定委員會九十一年二月二十一日府覆議字第八九
      ○六九六號函認定被告有未注意車前狀況之過失，惟該函並未就被告與被害人
      車輛間之相關位置詳細分析說明，概以本案危險狀況應係於被告右前方發生，
      即遽論被告能即時採取適當預防措施，以減免危害結果之發生，尚難採納。
  (三)縱上所述，本件既有以上所述得合理懷疑被告確有可能因被害人之突然跌落，發
    現時距離太近，依客觀上判斷，非一般人所能注意及避免該車禍之發生，準此，
    本件車禍之發生，當非被告所能注意，被告應不負過失責任。且公訴人復未能舉
    證證明上開(二)(1)之情形，尚難僅憑被害人係遭被告車輛輾壓，遽謂被告涉有起
    訴意旨所指之業務過失致死犯行，既不能證明被告確有犯罪，依法應諭知無罪之
    判決，以免冤抑。
據上論斷，應依刑事訴訟法第三百零一條第一項，判決如主文。
本案經檢察官簡靜玉到庭執行職務
中      華      民      國    九十一    年      四      月    二十四    日
                                  臺灣士林地方法院刑事第二庭
                                      法  官  李  昆  霖
右正本證明與原本無異。
如不服本判決，應於判決送達後十日內，向本院提出上訴狀。
                                      書記官  李  佩  真
中      華      民      國    九十一    年      四      月    二十五    日
